臺灣高等法院高雄分院刑事判決
111年度金上訴字第263號
上  訴  人  
即  被  告  張元柏



選任辯護人  王振名律師
            鄭瑋哲律師
上列上訴人因詐欺等案件，不服臺灣高雄地方法院110年度原金
訴字第16號，中華民國111年7月7日第一審判決(起訴案號：臺灣
高雄地方檢察署109年度偵字第14487號)，提起上訴，本院判決
如下：
    主  文
原判決關於張元柏部分撤銷。
張元柏犯三人以上共同詐欺取財罪，處有期徒刑壹年。
    事  實
一、張元柏與鐘郁凱（另經原審通緝中）及綽號「大仔」（音譯
    大ㄟ）之不詳成年人，共同基於三人以上詐欺取財及洗錢之
    間接故意之犯意聯絡，推由鐘郁凱於民國109年2月間某日（
    2月20日以前），在高雄苓雅區成功路與昇平街口，向吳忠
    翰（另經原審諭知免訴判決）收取王芳文（另經檢察官為緩
    起訴處分）之聯邦商業銀行帳號000000000000號帳戶（下稱
    王芳文帳戶）存摺、提款卡及密碼，交由張元柏攜至嘉義地
    區轉交給「大仔」使用，並將「大仔」寄託之報酬轉交給鍾
    郁凱，張元柏另獲「大仔」給予報酬新臺幣（下同）1千元
    ；再推由「大仔」所屬詐欺集團之不詳成員，於109年2月19
    日9時許，冒充蔡鄭月華曾受託育之「吳倩妤」打電話向蔡
    鄭月華詐稱急需借款，致蔡鄭月華陷於錯誤，而於109年2月
    20日10時51分許（起訴書誤載2月19日12時15分）匯款10萬
    元至王芳文帳戶，旋遭詐欺集團不詳成員持張元柏所轉交上
    述帳戶提款卡而提領，藉此掩飾、隱匿詐騙所得款項去向及
    所在，而洗錢得逞。
二、案經蔡鄭月華訴由高雄市政府警察局刑事警察大隊報告臺灣
    高雄地方檢察署檢察官偵查起訴。
    理  由
一、適用程序及證據能力之說明：
    本件上訴人即被告張元柏（下稱被告）於本院審理中，先就
    被訴事實為有罪之陳述（本院卷第164頁），爰依刑事訴訟
    法第273條之1第1項規定，適用簡式審判程序。依同法第273
    條之2規定，簡式審判程序之證據調查，不受傳聞證據排除
    之限制，均得作為證據使用。
二、認定事實所憑證據及理由：
  ㈠上述犯罪事實，已經被告張元柏於本院審理中自白認罪（本
    院卷第164、179至180頁），且經告訴人蔡鄭月華於警詢中
    指述歷歷；證人即同案被告鐘郁凱、吳忠翰、王芳文於警詢
    及偵查中，分別指證明確（警卷第22至23、38至39頁；他卷
    第13至14、28、45至47頁；偵卷第49至51、101至103、114
    至117頁），互核大致相符。復有郵局跨行匯款申請書、鍾
    郁凱與吳忠翰間微信對話截圖、員警職務報告、王芳文上述
    帳戶交易明細為證（警卷第59頁、他卷第71頁、偵卷第129
    至130頁、原金訴卷第185頁）。被告出於任意性之自白既有
    上述補強證據可資佐證，足認與事實相符，而堪採為論科之
    依據。
　㈡金融帳戶與存戶個人財產權益之關係密切，屬個人儲蓄理財
    工具，具有專屬性及隱私性。若收取個人金融帳戶之存摺、
    提款卡及密碼交給他人，等同容任他人任意使用該帳戶存提
    款項，俗稱「人頭帳戶」，不論對方如何使用，已非原存戶
    所能控制。又依目前金融實務，一般人均可自由在金融機構
    開戶，而不需使用他人之金融帳戶，若向他人收取金融帳戶
    使用，顯然是為隱匿身分及金錢流向，一般人當有預見可能
    作為詐欺、洗錢犯罪之人頭帳戶使用。尤其現今社會上詐騙
    集團皆是利用人頭帳戶作為詐欺及洗錢之犯罪工具，經媒體
    廣泛報導及政府一再宣導，已成為一般常識。被告既供承「
    大仔」向其表示需要人頭帳戶使用，依其知識經驗，對於同
    案被告鐘郁凱收取上述王芳文帳戶存摺、提款卡及密碼後，
    交由被告轉交給「大仔」，被告及鍾郁凱二人均可藉此獲取
    「大仔」所給報酬，則「大仔」收取上述人頭帳戶，極可能
    是詐騙集團用於詐騙被害人匯款後，再加以提領，藉此方式
    造成金流斷點，掩飾、隱匿詐騙所得款項去向及所在，而為
    洗錢甚明。被告預見此種結果，仍與鐘郁凱及「大仔」合作
    ，為鍾郁凱轉交上述帳戶給「大仔」，及為「大仔」轉交報
    酬給鍾郁凱，自己獲取1千元報酬，顯然基於間接故意（不
    確定故意），與鍾郁凱及「大仔」共同基於詐欺取財及洗錢
    之犯意聯絡，而參與本件犯行，且共犯人數已達三人。
　㈢檢察官起訴書雖記載告訴人於「109年2月19日12時15分許」
    匯款10萬元至上述王芳文帳戶。然而，依告訴人指述內容及
    王芳文帳戶交易明細記載，告訴人該筆匯款時間應為「109
    年2月20日10時51分」（他卷第45頁、原金訴卷第185頁）。
    起訴書此部分誤載，尚不影響起訴事實之同一性，爰更正如
    事實欄所載匯款時間。　
　㈣起訴書另認同案被告鐘郁凱收取王芳文帳戶後，再以「每本1
    萬5千元之報酬」，將上述帳戶交由被告轉交給「大仔」。
    然而被告否認有以1萬5千元向鐘郁凱收購上述帳戶，並供稱
    其只不過受託為「大仔」轉交不詳金額之報酬給鐘郁凱，而
    「大仔」是將鍾郁凱應得報酬裝在信封內，委託被告轉交給
    鍾郁凱，被告因未拆封清點，故不知金額為何（警卷第6頁
    、偵卷第118至119頁、原金訴卷第38頁），復無其他證據證
    明被告有以1萬5千元向鐘郁凱收購上述帳戶，依罪證有疑應
    為被告有利之認定（罪疑惟輕原則），應認被告未以1萬5千
    元向鐘郁凱收購上述帳戶，僅有受「大仔」委託，將不詳金
    額之報酬轉交鐘郁凱。
　㈤綜上所述，本件事證已臻明確，被告犯行足堪認定，應依法
    論科。
三、論罪理由：
  ㈠核被告所為，觸犯刑法第339條之4第1項第2款三人以上共同
    詐欺取財罪、洗錢防制法第14條第1項、第2條第2款之一般
    洗錢罪。
　㈡被告與同案被告鐘郁凱及綽號「大仔」之不詳成年人就上述
    犯行，彼此間具有犯意聯絡及行為分擔，應論以共同正犯。
　　被告因於另案收取易邑芳所交付余宣慧之中國信託銀行帳戶
    存摺、提款卡及密碼，轉交給不詳姓名之「火哥」詐欺集團
    成員，而用以詐騙梁婉鈺等人匯款至該帳戶後，再予以提領
    等情，雖與本案犯罪事實近似，僅經另案判決論以幫助洗錢
    罪（原審111年度金簡字第354號）。然因審判獨立，本院自
    應本於法律確信而為判決，不受另案判決結果所拘束，併此
    敘明。
　㈢本件詐欺集團成員為詐取告訴人之金錢，接續撥打數通電話
    以取信告訴人及指示其匯款，並於告訴人匯款後，接續分筆
    提領，均基於同一詐欺及洗錢之目的，時地密接而無間斷，
    持續侵害相同法益，各行為之獨立性極低，為接續犯，而應
    包括於一行為予以評價。
  ㈣被告以轉交上述王芳文帳戶供詐騙集團使用之一行為，觸犯
    上述加重詐欺取財及一般洗錢等罪名，屬刑法第55條規定之
    想像競合犯，應從其中法定刑較重之加重詐欺取財罪處斷。
　　又被告於本院審理中，就上述一般洗錢部分犯行自白，符合
    洗錢防制法第16條第2項減輕其刑之規定，僅因洗錢部分屬
    想像競合犯之輕罪，在決定處斷刑時，已從一重之加重詐欺
    取財罪處斷，且因重罪並無法定減刑事由，無從再適用洗錢
    防制法第16條第2項減輕其刑，惟應於依刑法第57條量刑時
    一併衡酌該部分之減輕其刑事由（最高法院111年度台上字
    第4430號、111年度台上字第2213號判決意旨參照）。
四、對於上訴之論斷：
　  原審以被告觸犯上述罪名，事證明確，量處有期徒刑1年2月
    ，並諭知未扣案犯罪所得1千元沒收，於全部或一部不能沒
    收或不宜執行沒收時，追徵其價額，固非無見。然而：
　㈠被告雖於原審否認犯罪，惟於本院審理時，已自白認罪（本
    院卷第164頁），並與告訴人以5萬元成立調解，已當場給付
    完畢，此有調解筆錄為憑（本院卷第143至144頁）。其賠償
    金額5萬元，已遠高於犯罪所得（報酬1千元），爰不予宣告
    沒收及追徵犯罪所得（詳後述）。
　㈡原審於量刑時，未及審酌被告於第二審自白全部犯行，其中
    想像競合犯之輕罪（一般洗錢）符合洗錢防制法第16條第2
    項減刑事由，應於量刑時併予審酌，又同時坦承想像競合犯
    之重罪（加重詐欺取財），已於第二審成立調解並給付賠償
    完畢，犯後態度已大幅改善，均為量刑之從輕因素，且無庸
    再宣告沒收犯罪所得。原判決之量刑基礎及沒收範圍，既然
    均有變動，原判決即難以維持；被告提起上訴，指摘原判決
    量刑過重，此部分為有理由，應由本院將原判決撤銷改判。
五、科刑理由：
　　爰以行為人之責任為基礎，並審酌被告不循正途獲取金錢，
    僅因貪圖綽號「大仔」之不詳詐騙集團成員所給予1千元之
    報酬，而為同案被告鐘郁凱轉交上述王芳文帳戶之存摺、提
    款卡及密碼給「大仔」，並為「大仔」轉交報酬給鍾郁凱，
    擔任詐騙集團「收簿手」分工角色，參與本件三人以上共同
    詐欺取財，造成金流斷點，掩飾、隱匿詐騙所得款項之去向
    及所在而洗錢，致告訴人受有財產損害，並使檢警難於查緝
    詐騙集團成員之真實身分，危害社會治安，犯罪情節及所生
    危害非輕。惟兼衡被告已於本院審理中坦承全部犯行，其中
    想像競合犯之輕罪（一般洗錢）部分，符合洗錢防制法第16
    條第2項減刑事由，而為從輕量刑因素，復已與告訴人成立
    調解，依約定賠償5萬元完畢，犯罪後態度已有改善，自述
    教育程度為大學畢業，職業為營造工人，育有2名幼年子女
    （本院卷第180頁），及其犯罪動機、目的、手段、品行、
    智識程度、經濟及生活狀況等一切情狀，從輕量處如主文第
    2項所示之刑。　　
六、不得宣告緩刑：
　　被告及辯護人雖請求併予宣告緩刑。然查，被告因另案違反
    洗錢防制法，甫經原審法院另以111年度金簡字第354號判處
    有期徒刑2月，並於111年11月26日確定，此有該案判決書、
    臺灣高等法院被告前案紀錄表及本院電話查詢紀錄單可憑（
    本院卷第86、147至155頁）。本件不符刑法第74條第1項規
    定之緩刑要件，自不得宣告緩刑。
七、不予宣告沒收：
　㈠告訴人因受騙而匯款10萬元，已遭上述詐騙集團不詳車手所
    提領，屬不詳詐騙集團之犯罪所得，而不屬被告所有之犯罪
    所得，復無證據證明被告從中分得或實際支配上述款項，自
    不得對被告宣告沒收。
　㈡至於被告因轉交人頭帳戶所獲取報酬1千元，固然屬其所有之
    犯罪所得，然因被告已實際賠償告訴人5萬元，其金額已遠
    高於上述報酬金額，形同已實際合法發還告訴人，無庸再宣
    告沒收。
八、被告被訴組織犯罪防制條例第3條第1項後段之參與犯罪組織
    部分，經原審不另為無罪之諭知；同案被告吳忠翰部分，則
    經原審諭知免訴判決確定；同案被告鍾郁凱部分，另經原審
    通緝中，均不在本院審理範圍，併予敘明。
據上論結，應依刑事訴訟法第369條第1項前段、第364條、第299
條第1項前段，判決如主文。
本案經檢察官陳建烈提起公訴，檢察官張益昌到庭執行職務。
中　　華　　民　　國　　111 　年　　12　　月　　15　　日
                  刑事第八庭    審判長法  官  陳中和
                                      法  官  任森銓
                                      法  官  林柏壽
以上正本證明與原本無異。
如不服本判決應於收受本判決後20日內向本院提出上訴書狀，其
未敘述上訴理由者，並得於提起上訴後20日內向本院補提理由書
狀（均須按他造當事人之人數附繕本）「切勿逕送上級法院」。
中　　華　　民　　國　　111 　年　　12　　月　　15　　日
　　　　　　　　　　　　　　　　　　　書記官  陳雅芳

附錄論罪科刑法條：
刑法第339條之4第1項（加重詐欺罪）
犯第339條詐欺罪而有下列情形之一者，處1年以上7年以下有期
徒刑，得併科1百萬元以下罰金：
一、冒用政府機關或公務員名義犯之。
二、三人以上共同犯之。
三、以廣播電視、電子通訊、網際網路或其他媒體等傳播工具，
    對公眾散布而犯之。
洗錢防制法第14條第1項（一般洗錢罪）
有第2條各款所列洗錢行為者，處7年以下有期徒刑，併科新臺幣
5百萬元以下罰金。
附件【卷宗案號簡稱對照表】
編號 簡稱 卷宗字號 1 警卷 高雄市政府警察局刑事警察大隊高市警刑大偵5字第10971945700號 2 他卷 臺灣高雄地方檢察署109年度他字第2909號 3 偵卷 臺灣高雄地方檢察署109年度偵字第14487號 4 審原金訴卷 原審110年度審原金訴字第10號 5 原金訴卷 原審110年度原金訴字第16號 6 本院卷 本院111年度金上訴字第263號